臺灣高等法院高雄分院民事判決　　　　　 100年度上字第17號
上　訴　人　甲○○○○○○○○○○
法定代理人　壬○○
訴訟代理人　周春米律師
　　　　　　任明穎律師
　　　　　　楊靖儀律師
複代理人　　侯勝昌律師
　　　　　　朱淑娟律師
視為上訴人　乙○○
　　　　　　己○○
　　　　　　戊○○
　　　　　　辛○○
　　　　　　丙○○
　　　　　　庚○○
　　　　　　　　　　　　樓
被上訴人　　丁○○
訴訟代理人　吳澄潔律師
上列當事人間因侵權行為損害賠償事件，上訴人對於民國99年11
月18日臺灣屏東地方法院98年度重訴字第45號第一審判決提起上
訴，本院於100年4月19日辯論終結，茲判決如下：
    主  文
原判決關於命上訴人及視為上訴人連帶給付超過新台幣壹佰捌拾
壹萬肆仟零貳拾壹元部分，及該部分假執行之宣告，暨訴訟費用
（除確定部分外）之裁判均廢棄。
上開廢棄部分，被上訴人在第一審之訴及假執行之聲請均駁回。
其餘上訴駁回。
第一審（除確定部分外）、第二審訴訟費用由上訴人及視為上訴
人連帶負擔二分之一，餘由被上訴人負擔。
原判決命被上訴人供擔保之金額變更為新台幣玖拾壹萬元，命上
訴人及視為上訴人供擔保之金額變更為新台幣壹佰捌拾壹萬肆仟
零貳拾壹元。
    事 實 及 理 由
壹、程序部分：
一、本件損害賠償事件，原審判決上訴人甲○○○○○○○○○
    ○（下稱癸○國王廟）及乙○○、己○○、戊○○、辛○○
    、丙○○、庚○○（下稱乙○○等6 人）應連帶負賠償責任
    ，癸○國王廟不服提起上訴，併以原判決所命給付之扶養費
    、精神慰藉金過高為理由之非基於個人關係的抗辯，在形式
    上有利於乙○○等6 人，訴訟標的對於原審之共同被告即屬
    必須合一確定，依民事訴訟法第56條第1 項第1 款規定，在
    上述非基於個人關係之抗辯範圍內，其效力及於未提起上訴
    之乙○○等6 人，爰將該6 人併列為上訴人，合先明。
二、本件視為上訴人乙○○、己○○、辛○○、丙○○未於最後
    言詞辯論期日到場，核無民事訴訟法第386 條各款所列情形
    ，爰依被上訴人聲請，由其一造辯論而為判決。
三、癸○國王廟有當事人能力部分，本院認定與原審判決理由相
    同，依民事訴訟法第第454 條第2 項，引用之。
貳、實體部分：
一、被上訴人主張：乙○○等6 人於民國96年3 月5 日晚間，受
    僱於癸○國王廟擔任遊行神轎之抬轎職務，竟於遊行中與被
    害人巳○○即死者發生爭執，並將被害人巳○○毆打致死。
    乙○○等人既係受僱於癸○國王廟而於遊行時發生事端，癸
    ○國王廟自應依民法第188 條第1 項負連帶損害賠償責任。
    被上訴人請求癸○國王廟及乙○○等6 人連帶賠償新台幣（
    下同）7,260, 906元，及自98年8 月25日起算之法定遲延利
    息。原審判決癸○國王廟及乙○○等6 人應連帶給付被上訴
    人3,260,906 元本息。癸○國王廟不服提起上訴，被上訴人
    敗訴部分，未聲明不服，應已確定。被上訴人於本院聲明：
    上訴駁回。
二、上訴人癸○國王廟則以：
  (一)癸○國王廟並未指示抬轎人員應如何抬轎，且抬轎人員於繞
    境日前，亦未與廟方就如何執行抬轎任務一節有所接觸，除
    要求抬轎人員需跟著廟方走外，其餘細節（諸如扛轎人力分
    配等）完全交由抬轎人員決定，且抬轎之工作有一定之專業
    性，故習慣上一般廟宇均會透過關係尋找熟習抬轎事務之人
    來完成抬轎任務，至於抬轎人員之年齡、品學、才識等一般
    僱傭關係重視之事項均不考慮，顯見廟方與抬轎人員間著重
    之點在於抬轎工作之完成，至於如何完成則非所問，足見廟
    方與抬轎人員間係屬於承攬之關係，而非僱傭。
  (二)又乙○○等6 人亦未穿著癸○國王廟之服飾，亦無外觀上使
    人誤認抬轎人員係受僱於廟方之情事，又依據97年重訴字第
    6 號刑事判決認定乙○○等6 人持球棒等物反擊，乃係被害
    人巳○○等人先持球棒攻擊，並非乙○○在執行抬轎之職務
    時故意或過失使被害人巳○○受有傷害並生死亡之結果，從
    而本件係因兩方人馬聚眾鬥毆，而發生被害人死亡之結果，
    鬥毆之行為，不論主觀或客觀上顯然均非執行業務之行為，
    本件自無民法第188 條僱用人責任之適用。
  (三)再者，本件事故發生之起因，乃巳○○邀集友人分持球棒，
    對丙○○等人攻擊，縱上訴人應負賠償責任，則被害人就本
    件之損害發生亦與有過失。又巳○○在小衝突之後折返挑釁
    ，有違一般常人之反應，上訴人縱加以相當注意亦不免發生
    此事，依民法第188 條第1 項但書，應免除上訴人之責任。
  (四)又被上訴人主張之扶養費每年300,000 元，實屬過高，上訴
    人主張應依據依行政院主計處網站公布96年度屏東縣平均每
    人每月消費支出15,540元（每年186,480 元）計算，較為合
    理。另被上訴人雖主張其為巳○○之直系血親尊親屬，依法
    得受被害人扶養云云，惟被上訴人有固定之工作，並無不能
    維持生活之情事，自無請求扶養費之權利。於本院聲明：(一)
    原判決不利於上訴人部分廢棄。(二)前開廢棄部分，被上訴人
    在第一審之訴及假執行之聲請駁回。
三、乙○○、己○○、戊○○、庚○○於本院均稱無意見；辛○
    ○於準備程序到庭，亦未表示意見；丙○○始終未到庭，亦
    未以書狀表示意見。
四、不爭執事項：
  (一)訴外人即癸○國王廟之廟公黃慶文受廟方委員會決定，請訴
    外人陳俊燁找人抬王爺奶奶及註生娘娘二頂神轎，陳俊燁再
    請訴外人卯○○邀人前來，卯○○復請訴外人蕭郁邦邀集丙
    ○○、乙○○、辛○○、己○○、戊○○、庚○○、訴外人
    武習文、鍾富龍（此二人前經台灣屏東地方法院以刑事庭誤
    予移送經判決無罪之被告為由，以裁定駁回訴訟確定）等人
    ，於96年3 月5 日共同搭乘遊覽車前往癸○國王廟，擔任「
    王爺奶奶」出巡慶典時之「註生娘娘」鑾轎轎伕及持娘傘之
    人。卯○○自上訴人癸○國王廟處領有36,000元之金額後，
    再支付蕭郁邦上開轎班之錢。
  (二)於同日晚間10時30分許，被害人巳○○、訴外人少年戴○軍
    因同日早先糾紛，邀集訴外人林明揚、黃啟明、蕭啟星、許
    又文、陳冠升、丁德凱、張聖岳等人，與丙○○、乙○○、
    辛○○、己○○、戊○○、庚○○、訴外人武習文、鍾富龍
    在屏東縣九如鄉○○村○○路10號前相遇，雙方一言不合，
    相互歐擊，丙○○、乙○○、辛○○復各持轎擔1 支，己○
    ○持娘傘1 支，戊○○拾起被害人巳○○等人帶來之球棒1
    支，庚○○於路旁取直徑40公分、內植花木之花盆1 個，共
    同上前與被害人巳○○、訴外人戴○軍、林明揚、黃啟明等
    人互相追打攻擊，而丙○○、乙○○、辛○○、己○○、戊
    ○○、庚○○各以所持器具毆打未及逃離之被害人巳○○頭
    部、手部，訴外人周明杰更因施力過猛，造成其所持之球棒
    斷裂，致被害人巳○○受有頭部外傷併腦挫傷、挫傷性出血
    併顱骨骨折、右手第5 指掌骨骨折等傷害而不支倒地；周明
    杰、丙○○、乙○○、辛○○、己○○、戊○○、庚○○見
    狀，即自被害人巳○○身旁離開，乙○○於離開時又踢被害
    人巳○○之腳部一下，庚○○於離開時亦將所持花盆砸向被
    害人巳○○，渠等與訴外人武習文、鍾富龍、蕭郁邦等人同
    至10餘公尺外之鑾轎停放處集合，而分別搭車離去。後因被
    害人巳○○頭部所受傷勢嚴重，經轉診至寶建醫院接受2次
    手術治療，仍於96年3 月16日死亡。
  (三)上開犯罪事實，經台灣屏東地方法院刑事庭以97年重訴字6
    號刑事判決認乙○○等6 人犯共同傷害人之身體，因而致人
    於死罪，判處丙○○、辛○○，各有期徒刑7 年3 月；乙○
    ○、戊○○、庚○○、己○○各處有期徒刑7 年2 月；經乙
    ○○等人提起上訴，於99年5 月5 日經本院以98年上訴字16
    55號刑事判決裁判上訴駁回。
  (四)癸○國王廟於遊行繞境當中有安排遊行隊伍的指揮及交通管
    制人員。
  (五)被上訴人支付巳○○之喪葬費用283,500 元、醫療費用59,
    062 元，均為必要支出費用。
五、本件原審判決乙○○等6 人應連帶對被上訴人負共同侵權行
    為損害賠償責任部分，未據乙○○等6 人聲明不服，本院對
    於該部分事實及法律上意見與原審判決認定相同，依民事訴
    訟法第454 條第2 項，予以引用。則本件爭點僅餘：(一)癸○
    國王廟是否需負民法第188 條僱用人連帶損害賠償責任？(二)
    若癸○國王廟需負連帶損害賠償責任，則與乙○○等6 人應
    連帶賠償被上訴人多少金額？被害人巳○○是否亦需負與有
    過失責任？茲分敘如下：
  (一)癸○國王廟需否負民法第188 條僱用人連帶損害賠償責任：
  1.按受僱人因執行職務，不法侵害他人之權利者，由僱用人與
    行為人連帶負損害賠償責任。但選任受僱人及監督其職務之
    執行，已盡相當之注意或縱加以相當之注意而仍不免發生損
    害者，僱用人不負賠償責任，民法第188 條第1 項定有明文
    ；又按民法第188 條第1 項所謂受僱人，並非僅限於僱傭契
    約所稱之受僱人，凡客觀上被他人使用為之服勞務而受其監
    督者均係受僱人，最高法院57年度台上字第1663號判例意旨
    參照。再按承攬與僱傭同屬於供給勞務之契約，惟前者仍以
    發生結果（工作之完成）為目的之契約，供給勞務不過為其
    手段而已；後者則以供給勞務本身為目的之契約，亦即除供
    給勞務外，並無其他目的。此為二者區別之所在。民法第18
    8 條第1 項所謂受僱人，並非僅限於僱傭契約所稱之受僱人
    ，凡客觀上被他人使用為之服勞務而受其監督者，均係受僱
    人。此所謂監督，係指對勞務之實施方式、時間及地點加以
    指示或安排之一般的監督而言（最高法院81年度台上字第26
    86號、82年度台上字第815 號判決意旨參照）。另按民法第
    188 條所謂受僱人因執行職務不法侵害他人之權利，須受僱
    人之行為在客觀上可認為與執行職務有關，而不法侵害他人
    之權利者始足當之（最高法院71年度台上字第5153號判決意
    旨可供參照）。以及民法第188 條規定僱用人之責任，其立
    法精神重於保護經濟上之弱者，增加被害人或得依法請求賠
    償之第三人之求償機會。觀乎其設有舉證責任轉換及衡平責
    任之規定自明。是以受僱人之行為是否與其職務有關係，允
    宜從廣義解釋，以資符合。其所謂受僱人執行職務，不法侵
    害他人權利之行為，不僅指受僱人職務範圍內之行為而定，
    即與執行職務相牽連之行為，不法侵害他人權利者，亦應包
    括在內。職務上予以機會之行為，即屬於與執行職務相牽連
    之行為（最高法院73年度台上字第4580號判決意旨參照）。
    綜上可見不論是承攬契約或僱傭契約之受僱人，只要客觀上
    、事實上、外表上被他人使用，為之服勞務而受其監督者指
    對勞務之實施方式、時間、地點加以指示或安排之一般監督
    ，均係受僱人，不以事實上有僱傭契約者為限，至於該他人
    之主觀認識如何，要非所問，合先敘明。
  2.癸○國王廟辯稱伊與乙○○等6 人間至多為承攬關係，而無
    僱傭關係云云。經查，本件係緣起於訴外人即癸○國王廟之
    廟公黃慶文，受廟方委員會決定，請訴外人陳俊燁找人抬王
    爺奶奶及註生娘娘二頂神轎，訴外人陳俊燁再請訴外人卯○
    ○邀人前來，訴外人卯○○復請訴外人蕭郁邦邀集上訴人丙
    ○○、乙○○、辛○○、己○○、戊○○、庚○○、訴外人
    武習文、鍾富龍等人，於96年3 月5 日共同搭乘遊覽車前往
    癸○國王廟，擔任「王爺奶奶」出巡慶典時之「註生娘娘」
    鑾轎轎伕及持娘傘之人一情，為兩造所不爭執，應堪信實。
    且訴外人卯○○自癸○國王廟處因系爭抬轎事務而領有36,
    000 元之抬轎金額後，再支付訴外人蕭郁邦，之前均係由訴
    外人蕭郁邦再支付乙○○等6 人此轎班之錢，然因發生系爭
    傷害事件，故廟方扣回金額一情，亦為乙○○、己○○、戊
    ○○、庚○○、丙○○陳述明確（原審卷第77至第79頁），
    並與證人卯○○證述相符（原審卷第179 頁），復有經證人
    卯○○簽收36,000元之收據附卷可證（原審卷第97頁）。足
    見乙○○等6 人當日確係受癸○國王廟所使用，擔任「王爺
    奶奶」出巡慶典時之「註生娘娘」鑾轎轎伕及持娘傘之工作
    ，為之服勞務，且本應輾轉自癸○國王廟處領取工資。
  3.又繞境前雖無行前講習，然抬轎者確係依從廟方安排的繞境
    路線而行走，且遵循陣頭（廟方人員）之路線行進，繞境當
    中廟方有安排遊行隊伍的指揮及交通管制人員一情，有癸○
    國王廟不爭執其真正之繞境守則足憑（原審卷第98頁），足
    認癸○國王廟舉辦該次繞境遊行活動，對於使用之抬轎人員
    有管理、監督之事實。又乙○○、己○○、戊○○、庚○○
    等人雖稱與癸○國王廟是承包關係，但對於抬轎行為所需專
    業知識為何之詢問，則稱：只要能夠吃苦就可以了（本院卷
    54頁），顯見系爭工作並無需特別之專業知識或技能，而為
    單純勞務之提供甚明。綜上，癸○國王廟對乙○○等6 人有
    指揮、監督之權限，而乙○○等6 人僅係單純提供勞務，二
    者間自有僱傭關係無訛。
  4.又上開傷害事件，係在同日晚間乙○○等6 人抬轎行進過程
    中，尚未進入廟內時，於路邊所發生一情，經證人蕭郁邦於
    原審審理中結證明確（原審卷第214 頁背面），並與乙○○
    、己○○、戊○○、庚○○、丙○○陳述相符（原審卷第77
    至第79頁），足見上開侵權行為之發生，確係在上訴人乙○
    ○等6 人執行抬轎繞境之職務中所發生。且乙○○等6 人第
    二次與被害人巳○○發生衝突之前，證人蕭郁邦即曾離開，
    目的係要請朋友找廟方處理，然廟方不及前來即發生衝突圍
    毆事件等情，同經證人蕭郁邦於原審審理中結證明確（原審
    卷第214 頁背面至第215 頁），設癸○國王廟予以相當注意
    之監督，當可避免，是其對乙○○等6 人執行職務之監督顯
    有過失，且與本件傷害致死發生有相當因果關係甚明。且如
    前所述，前開衝突發生地，距鑾轎停放處僅十餘公尺，係抬
    轎即將進入癸○國王廟之前所發生，廟會既即將結束，參與
    該活動之工作人員，全部集中該處，癸○國王廟顯然有能力
    制止事故之發生，而未加以制止，其抗辯已盡監督之能事云
    云，顯係卸責之詞，並無足採。
  5.衡之民法第188 條第1 項前段，責以僱用人責任之依據，乃
    在於使用他人，享用其利者，應承擔其害，負其責任，且僱
    用人具有較佳能力，得以控管受僱人之品行、操守及其執行
    職務時之行為，並得藉商品、勞務之價格以分散損害。本件
    乙○○等6 人係受癸○國王廟所選任監督，而其抬轎之「行
    為外觀」業具執行職務之形式，不論其有無著「癸○國王廟
    」文字之服飾，在客觀上皆足使一般人認其係為癸○國王廟
    執行職務；另其傷害被害人巳○○之行為，係發生於其等抬
    轎職務上所為，應認該行為與其職務間具有「內在關聯性」
    。且難認癸○國王廟對乙○○等6 人已盡選任監督之注意義
    務，癸○國王廟對於受僱人乙○○等6 人之侵權行為，依法
    應負連帶責任。
  (二)被上訴人得以請求上訴人連帶賠償之金額：
  1.按因故意、過失不法侵害他人之權利者，負損害賠償責任；
    又不法侵害他人致死者，對於支出醫療及增加生活上需要之
    費用或殯喪費用之人，亦應負損害賠償責任；不法侵害他人
    致死者，被害人之父母子女及配偶，雖非財產上之損害，亦
    得請求賠償相當之金額，民法第184 條第1 項前段、第192
    條、第194 條分別定有明文。乙○○等6 人對於本件傷害致
    被害人死亡負有過失責任，已如前述，被上訴人請求癸○國
    王廟與乙○○等6 人連帶賠償損害，即屬有據。被上訴人得
    請求賠償之金額，茲分述如下：
  (1)被上訴人支付巳○○之喪葬費用283,500 元、醫療費用59 ,
    062 元，均為必要支出費用，為兩造所不爭執，應予准許。
  (2)扶養費部分：
  按受扶養權利者，以不能維持生活而無謀生能力者為限。前
    項無謀生能力之限制，於直系血親尊親屬，不適用之，民法
    第1117條定有明文。又所謂「不能維持生活」，係指無財產
    足以維持生活者而言。查被上訴人名下雖無任何財產所得及
    尚有負債及尚須扶養1 名未成年女兒辰○○（88年3 月13日
    生），生活較為困難，有稅務電子閘門財產所得調件明細表
    及台灣屏東地方法院執行命令附卷可證（原審卷第51頁、28
    3 頁），然其從事國小工友工作，每月領有固定薪資，工作
    穩定，有保障，尚難認其目前即有不能維持生活而無謀生能
    力之情事，應認其至65歲退休（53年12月20日生，118 年12
    月20日滿65歲）後，始有受其子即被害人巳○○扶養之權利
    。而被上訴人65歲退休後，除被害人巳○○外，尚有女兒午
    ○○（75年10月16日生）、及辰○○，皆為成年人，應共同
    負扶養義務，此外亦無配偶對其負扶養義務，有戶籍謄本可
    稽（原審卷第82至第84頁），被害人巳○○應負擔被上訴人
    之扶養義務應為3 分之1 。至被上訴人雖主張其女兒午○○
    身體狀況不好，無法工作云云，並提出國仁醫院診斷證明書
    一份為證（本院卷96頁）。然該診斷證明書僅記載午○○罹
    患「二尖瓣脫垂症候群」，依郵政醫院衛教文章所載「二尖
    瓣脫垂症狀對於大多數患者都無大礙，都可以過著和正常人
    一樣的生活」等語觀之（本院卷136 、137 頁），不能證明
    午○○無法工作，無扶養能力。
  按扶養之程度如果當事人間無從協商，法院應斟酌扶養義務
    人之身分、財力及扶養權利人之身分需要，以定其標準。依
    卷附行政院主計處家庭收支調查報告，96年度屏東縣每人月
    消費支出為15,540元，台北市為24,263元，都會區消費支出
    金額顯然高於農業為主之地區，本院審酌被上訴人居住於屏
    東縣，職業為學校工友，單親扶養3 名子女，認以屏東地區
    之前開消費金額作為計算扶養費之標準，較為適當。至被上
    訴人主張以每年30萬元為標準，尚嫌無據。另被上訴人於事
    故發生時之96年3 月5 日為42歲，依內政部所頒96年台灣省
    簡易生命表其平均餘命為42.59 （本院卷73頁），是被上訴
    人得請求癸○國王廟及乙○○等6 人連帶賠償之扶養費用，
    依據年別單利5%複式霍夫曼計算式為471,459 元【上訴人誤
    算為493,858 元（本院卷114 頁），仍應以上訴人之抗辯為
    基準正確計算】計算式為：(一)事故發生時96.03.05至被上訴
    人65歲為2,887,124 元（00000000000X15.00000000+(18648
    0X0.00000000)X0.000000000000)=2 =288124 。其中15.000
    00000 為年別單利5%第22年霍夫曼累計係數，0.00000000為
    未滿一年日數折算年數之比例，0.00000000為年別單利5%第
    23年霍夫曼單期係數。採四捨五入，元以下進位）；(二)事故
    發生時96.03.05至被上訴人84.59 歲其金額為4,301, 500元
    （186480X22.00000000+(186480X0.00000000)X0.00000000)
    =0000000。其中22.0000000 0為年別單利5%第42年霍夫曼累
    計係數，0.00000000為未滿一年日數折算年數之比例，0.00
    000000為年別單利5%第43年霍夫曼單期係數。採四捨五入，
    元以下進位）；(二)減去(一)得到1,414,376 元；0000000 元的
    3 分之1 為471,459 元。至被上訴人於原審固曾主張扶養年
    數以33年為限，但其係以每年按30萬元為標準計算扶養費為
    前提，本件既非以每年30萬元為計算標準，被上訴人亦更易
    其詞改稱應計算至其平均餘命，自不得再以33年為限，計算
    扶養費。被上訴人請求超過前開數額部分，為無理由，應予
    駁回。
  (3)慰撫金：
  受僱人因執行職務，不法侵害他人致死者，被害人之父、母
    、子、女及配偶受有非財產上之損害，依民法第194 條及第
    188 條第1 項規定，請求受僱人及其僱用人連帶賠償相當金
    額之慰撫金時，法院對於慰撫金之量定，應斟酌該受僱人及
    應負連帶賠償責任之僱用人，並被害人暨其父、母、子、女
    及配偶之身分、地位及經濟狀況等關係定之，不得僅以被害
    人與實施侵權行為之受僱人之資力為衡量之標準，最高法院
    76年台上字第1908號著有判例。
  本院審酌被害人係被上訴人之子，為母子關係，頓失愛子，
    無法期待反哺之恩，且此創傷難以彌補，渠請求上訴人賠償
    精神慰撫金，自屬有據。次查被上訴人國中畢業，在子○國
    小總務處擔任工友，每月薪資約22,653元，97年間無任何所
    得及財產；乙○○國中畢業，之前做過臨時工，現無工作，
    97年間僅有自財團法人高雄市丑○聖殿處領有2,000 元薪資
    所得，其餘無任何所得與財產；己○○高中肄業，之前做過
    臨時工，現無工作，97年間僅有自寅○企業社處領有100,00
    0 元薪資所得，其餘無任何所得與財產；戊○○國中畢業，
    之前做過輪胎店的學徒，現無工作，97年間亦無任何所得與
    財產。丙○○國中肄業，現在做廢棄物清運工作，月收入約
    12,000元左右，97年間亦無任何所得與財產；庚○○高職畢
    業，之前做過臨時工，現無工作，97年間僅有自中華郵政處
    領有2,536 元利息所得，其餘無任何所得與財產。辛○○國
    中畢業，現作臨時工，月入約12000 元，97年間僅有自全鑫
    企業社處領有33,000元薪資所得，其餘無任何所得與財產；
    癸○國王廟法物總值2,50 1,000元，所有基地2 筆，價值共
    約60,000,000元，另寺廟建物面積300 坪，但因近於古蹟，
    因此財產總額無法估計，再置於內殿主神像三尊為無價之寶
    ，價值更無法估計等情，認被上訴人請求之非財產上損害金
    額在1,000,000 元範圍內，應屬適當。
  (4)依上所述，被上訴人得請求上訴人連帶賠償之金額為1,814,
    021 元（283,500 元喪葬費、59,062元醫療費用、471,459
    元扶養費用、1,000,000 元慰撫金）。
  (三)另查，癸○國王廟抗辯稱被害人巳○○夥同少年戴○軍等人
    分持球棒，對丙○○等人攻擊，應認其與有過失，渠自得依
    民法第217 條第1 項之規定主張過失相抵云云。惟按「雙方
    互毆乃雙方互為侵權行為，與雙方行為為損害之共同原因者
    有別，無民法第217 條過失相抵原則之適用」（參照最高法
    院68年台上字第967 號判例意旨）。本件乙○○等6 人係與
    被害人巳○○等人因一言不合鬥毆而動手毆打被害人致死，
    自無民法第217 條過失相抵原則之適用，癸○國王廟上開抗
    辯，自非可採。
六、綜上所述，被上訴人本於侵權行為之法律關係，請求癸○國
    王廟及乙○○等6 人連帶給付1,814,021 元，及自起訴狀繕
    本送達翌日即98年8 月25日起至清償日止，按年息5%計算之
    利息，洵屬正當，應予准許，逾此部分之請求，為無理由，
    應予駁回。原審就超過上開應准許部分，為癸○國王廟及乙
    ○○等6 人敗訴之判決，並為假執行之宣告，自有未洽。上
    訴意旨就此部分指摘原判決不當，求予廢棄改判，為有理由
    ，爰廢棄改判如主文第二項所示。至於上開應准許部分，原
    審判命癸○國王廟及乙○○等6 人連帶給付，並分別酌定擔
    保金額為假執行及免為假執行之宣告，核無違誤。上訴意旨
    ，就此部分，仍執陳詞，指摘原判決不當，求予廢棄改判，
    為無理由，應予駁回。又因此部分命給付之金額已有變更，
    爰一併將原判決關於假執行及免為假執行之金額同時變更，
    酌定相當之擔保金額准許之。
七、據上論結：本件上訴為一部有理由，一部無理由，依民事訴
    訟法第450 條、第449 條第1 項、第85條第2 項、第463 條
    、第385 條第1 項前段、第390 條第2 項、第392 條，判決
    如主文。
中　　華　　民　　國　100 　　年　　4 　　月　　26　　日
                            民事第五庭
                                審判長法官 簡色嬌
                                法      官 林紀元
                                法      官 陳真真
以上正本證明與原本無異。
上訴人如對本判決上訴，須於判決送達後20日內向本院提出上訴
狀，其未表明上訴理由者，應於上訴後20日內向本院提出上訴理
由書（均須按他造當事人之人數附繕本）。上訴時應提出委任律
師或具有律師資格之人之委任狀，並依附註條文規定辦理。如委
任律師提起上訴者，應一併繳納上訴審裁判費。
被上訴人不得上訴。
中　　華　　民　　國　100 　　年　　4 　　月　　26　　日
                                書  記  官 陳金卿
附註：
民事訴訟法第466 條之1 ：
對於第二審判決上訴，上訴人應委任律師為訴訟代理人，但上訴
人或其法定代理人具有律師資格者，不在此限。
上訴人之配偶、三親等內之血親、二親等內之姻親，或上訴人為
法人、中央或地方機關時，其所屬專任人員具有律師資格並經法
院認適當者，亦得為第三審訴訟代理人。
第1 項但書及第2 項情形，應於提起上訴或委任時釋明之。
臺灣高等法院高雄分院民事判決　　　　　 100年度上字第17號
上　訴　人　九如鄉九塊厝癸○國.
法定代理人　壬○○
訴訟代理人　周春米律師
　　　　　　任明穎律師
　　　　　　楊靖儀律師
複代理人　　侯勝昌律師
　　　　　　朱淑娟律師
視為上訴人　乙○○
　　　　　　己○○
　　　　　　戊○○
　　　　　　辛○○
　　　　　　丙○○
　　　　　　庚○○
被上訴人　　丁○○
訴訟代理人　吳澄潔律師
上列當事人間因侵權行為損害賠償事件，上訴人對於民國99年11
月18日臺灣屏東地方法院98年度重訴字第45號第一審判決提起上
訴，本院於100年4月19日辯論終結，茲判決如下：
    主  文
原判決關於命上訴人及視為上訴人連帶給付超過新台幣壹佰捌拾
壹萬肆仟零貳拾壹元部分，及該部分假執行之宣告，暨訴訟費用
（除確定部分外）之裁判均廢棄。
上開廢棄部分，被上訴人在第一審之訴及假執行之聲請均駁回。
其餘上訴駁回。
第一審（除確定部分外）、第二審訴訟費用由上訴人及視為上訴
人連帶負擔二分之一，餘由被上訴人負擔。
原判決命被上訴人供擔保之金額變更為新台幣玖拾壹萬元，命上
訴人及視為上訴人供擔保之金額變更為新台幣壹佰捌拾壹萬肆仟
零貳拾壹元。
    事 實 及 理 由
壹、程序部分：
一、本件損害賠償事件，原審判決上訴人甲○○○○○○○○○
    ○（下稱癸○國王廟）及乙○○、己○○、戊○○、辛○○
    、丙○○、庚○○（下稱乙○○等6 人）應連帶負賠償責任
    ，癸○國王廟不服提起上訴，併以原判決所命給付之扶養費
    、精神慰藉金過高為理由之非基於個人關係的抗辯，在形式
    上有利於乙○○等6 人，訴訟標的對於原審之共同被告即屬
    必須合一確定，依民事訴訟法第56條第1 項第1 款規定，在
    上述非基於個人關係之抗辯範圍內，其效力及於未提起上訴
    之乙○○等6 人，爰將該6 人併列為上訴人，合先明。
二、本件視為上訴人乙○○、己○○、辛○○、丙○○未於最後
    言詞辯論期日到場，核無民事訴訟法第386 條各款所列情形
    ，爰依被上訴人聲請，由其一造辯論而為判決。
三、癸○國王廟有當事人能力部分，本院認定與原審判決理由相
    同，依民事訴訟法第第454 條第2 項，引用之。
貳、實體部分：
一、被上訴人主張：乙○○等6 人於民國96年3 月5 日晚間，受
    僱於癸○國王廟擔任遊行神轎之抬轎職務，竟於遊行中與被
    害人巳○○即死者發生爭執，並將被害人巳○○毆打致死。
    乙○○等人既係受僱於癸○國王廟而於遊行時發生事端，癸
    ○國王廟自應依民法第188 條第1 項負連帶損害賠償責任。
    被上訴人請求癸○國王廟及乙○○等6 人連帶賠償新台幣（
    下同）7,260, 906元，及自98年8 月25日起算之法定遲延利
    息。原審判決癸○國王廟及乙○○等6 人應連帶給付被上訴
    人3,260,906 元本息。癸○國王廟不服提起上訴，被上訴人
    敗訴部分，未聲明不服，應已確定。被上訴人於本院聲明：
    上訴駁回。
二、上訴人癸○國王廟則以：
  (一)癸○國王廟並未指示抬轎人員應如何抬轎，且抬轎人員於繞
    境日前，亦未與廟方就如何執行抬轎任務一節有所接觸，除
    要求抬轎人員需跟著廟方走外，其餘細節（諸如扛轎人力分
    配等）完全交由抬轎人員決定，且抬轎之工作有一定之專業
    性，故習慣上一般廟宇均會透過關係尋找熟習抬轎事務之人
    來完成抬轎任務，至於抬轎人員之年齡、品學、才識等一般
    僱傭關係重視之事項均不考慮，顯見廟方與抬轎人員間著重
    之點在於抬轎工作之完成，至於如何完成則非所問，足見廟
    方與抬轎人員間係屬於承攬之關係，而非僱傭。
  (二)又乙○○等6 人亦未穿著癸○國王廟之服飾，亦無外觀上使
    人誤認抬轎人員係受僱於廟方之情事，又依據97年重訴字第
    6 號刑事判決認定乙○○等6 人持球棒等物反擊，乃係被害
    人巳○○等人先持球棒攻擊，並非乙○○在執行抬轎之職務
    時故意或過失使被害人巳○○受有傷害並生死亡之結果，從
    而本件係因兩方人馬聚眾鬥毆，而發生被害人死亡之結果，
    鬥毆之行為，不論主觀或客觀上顯然均非執行業務之行為，
    本件自無民法第188 條僱用人責任之適用。
  (三)再者，本件事故發生之起因，乃巳○○邀集友人分持球棒，
    對丙○○等人攻擊，縱上訴人應負賠償責任，則被害人就本
    件之損害發生亦與有過失。又巳○○在小衝突之後折返挑釁
    ，有違一般常人之反應，上訴人縱加以相當注意亦不免發生
    此事，依民法第188 條第1 項但書，應免除上訴人之責任。
  (四)又被上訴人主張之扶養費每年300,000 元，實屬過高，上訴
    人主張應依據依行政院主計處網站公布96年度屏東縣平均每
    人每月消費支出15,540元（每年186,480 元）計算，較為合
    理。另被上訴人雖主張其為巳○○之直系血親尊親屬，依法
    得受被害人扶養云云，惟被上訴人有固定之工作，並無不能
    維持生活之情事，自無請求扶養費之權利。於本院聲明：(一)
    原判決不利於上訴人部分廢棄。(二)前開廢棄部分，被上訴人
    在第一審之訴及假執行之聲請駁回。
三、乙○○、己○○、戊○○、庚○○於本院均稱無意見；辛○
    ○於準備程序到庭，亦未表示意見；丙○○始終未到庭，亦
    未以書狀表示意見。
四、不爭執事項：
  (一)訴外人即癸○國王廟之廟公黃慶文受廟方委員會決定，請訴
    外人陳俊燁找人抬王爺奶奶及註生娘娘二頂神轎，陳俊燁再
    請訴外人卯○○邀人前來，卯○○復請訴外人蕭郁邦邀集丙
    ○○、乙○○、辛○○、己○○、戊○○、庚○○、訴外人
    武習文、鍾富龍（此二人前經台灣屏東地方法院以刑事庭誤
    予移送經判決無罪之被告為由，以裁定駁回訴訟確定）等人
    ，於96年3 月5 日共同搭乘遊覽車前往癸○國王廟，擔任「
    王爺奶奶」出巡慶典時之「註生娘娘」鑾轎轎伕及持娘傘之
    人。卯○○自上訴人癸○國王廟處領有36,000元之金額後，
    再支付蕭郁邦上開轎班之錢。
  (二)於同日晚間10時30分許，被害人巳○○、訴外人少年戴○軍
    因同日早先糾紛，邀集訴外人林明揚、黃啟明、蕭啟星、許
    又文、陳冠升、丁德凱、張聖岳等人，與丙○○、乙○○、
    辛○○、己○○、戊○○、庚○○、訴外人武習文、鍾富龍
    在屏東縣九如鄉○○村○○路10號前相遇，雙方一言不合，
    相互歐擊，丙○○、乙○○、辛○○復各持轎擔1 支，己○
    ○持娘傘1 支，戊○○拾起被害人巳○○等人帶來之球棒1
    支，庚○○於路旁取直徑40公分、內植花木之花盆1 個，共
    同上前與被害人巳○○、訴外人戴○軍、林明揚、黃啟明等
    人互相追打攻擊，而丙○○、乙○○、辛○○、己○○、戊
    ○○、庚○○各以所持器具毆打未及逃離之被害人巳○○頭
    部、手部，訴外人周明杰更因施力過猛，造成其所持之球棒
    斷裂，致被害人巳○○受有頭部外傷併腦挫傷、挫傷性出血
    併顱骨骨折、右手第5 指掌骨骨折等傷害而不支倒地；周明
    杰、丙○○、乙○○、辛○○、己○○、戊○○、庚○○見
    狀，即自被害人巳○○身旁離開，乙○○於離開時又踢被害
    人巳○○之腳部一下，庚○○於離開時亦將所持花盆砸向被
    害人巳○○，渠等與訴外人武習文、鍾富龍、蕭郁邦等人同
    至10餘公尺外之鑾轎停放處集合，而分別搭車離去。後因被
    害人巳○○頭部所受傷勢嚴重，經轉診至寶建醫院接受2次
    手術治療，仍於96年3 月16日死亡。
  (三)上開犯罪事實，經台灣屏東地方法院刑事庭以97年重訴字6
    號刑事判決認乙○○等6 人犯共同傷害人之身體，因而致人
    於死罪，判處丙○○、辛○○，各有期徒刑7 年3 月；乙○
    ○、戊○○、庚○○、己○○各處有期徒刑7 年2 月；經乙
    ○○等人提起上訴，於99年5 月5 日經本院以98年上訴字16
    55號刑事判決裁判上訴駁回。
  (四)癸○國王廟於遊行繞境當中有安排遊行隊伍的指揮及交通管
    制人員。
  (五)被上訴人支付巳○○之喪葬費用283,500 元、醫療費用59,
    062 元，均為必要支出費用。
五、本件原審判決乙○○等6 人應連帶對被上訴人負共同侵權行
    為損害賠償責任部分，未據乙○○等6 人聲明不服，本院對
    於該部分事實及法律上意見與原審判決認定相同，依民事訴
    訟法第454 條第2 項，予以引用。則本件爭點僅餘：(一)癸○
    國王廟是否需負民法第188 條僱用人連帶損害賠償責任？(二)
    若癸○國王廟需負連帶損害賠償責任，則與乙○○等6 人應
    連帶賠償被上訴人多少金額？被害人巳○○是否亦需負與有
    過失責任？茲分敘如下：
  (一)癸○國王廟需否負民法第188 條僱用人連帶損害賠償責任：
  1.按受僱人因執行職務，不法侵害他人之權利者，由僱用人與
    行為人連帶負損害賠償責任。但選任受僱人及監督其職務之
    執行，已盡相當之注意或縱加以相當之注意而仍不免發生損
    害者，僱用人不負賠償責任，民法第188 條第1 項定有明文
    ；又按民法第188 條第1 項所謂受僱人，並非僅限於僱傭契
    約所稱之受僱人，凡客觀上被他人使用為之服勞務而受其監
    督者均係受僱人，最高法院57年度台上字第1663號判例意旨
    參照。再按承攬與僱傭同屬於供給勞務之契約，惟前者仍以
    發生結果（工作之完成）為目的之契約，供給勞務不過為其
    手段而已；後者則以供給勞務本身為目的之契約，亦即除供
    給勞務外，並無其他目的。此為二者區別之所在。民法第18
    8 條第1 項所謂受僱人，並非僅限於僱傭契約所稱之受僱人
    ，凡客觀上被他人使用為之服勞務而受其監督者，均係受僱
    人。此所謂監督，係指對勞務之實施方式、時間及地點加以
    指示或安排之一般的監督而言（最高法院81年度台上字第26
    86號、82年度台上字第815 號判決意旨參照）。另按民法第
    188 條所謂受僱人因執行職務不法侵害他人之權利，須受僱
    人之行為在客觀上可認為與執行職務有關，而不法侵害他人
    之權利者始足當之（最高法院71年度台上字第5153號判決意
    旨可供參照）。以及民法第188 條規定僱用人之責任，其立
    法精神重於保護經濟上之弱者，增加被害人或得依法請求賠
    償之第三人之求償機會。觀乎其設有舉證責任轉換及衡平責
    任之規定自明。是以受僱人之行為是否與其職務有關係，允
    宜從廣義解釋，以資符合。其所謂受僱人執行職務，不法侵
    害他人權利之行為，不僅指受僱人職務範圍內之行為而定，
    即與執行職務相牽連之行為，不法侵害他人權利者，亦應包
    括在內。職務上予以機會之行為，即屬於與執行職務相牽連
    之行為（最高法院73年度台上字第4580號判決意旨參照）。
    綜上可見不論是承攬契約或僱傭契約之受僱人，只要客觀上
    、事實上、外表上被他人使用，為之服勞務而受其監督者指
    對勞務之實施方式、時間、地點加以指示或安排之一般監督
    ，均係受僱人，不以事實上有僱傭契約者為限，至於該他人
    之主觀認識如何，要非所問，合先敘明。
  2.癸○國王廟辯稱伊與乙○○等6 人間至多為承攬關係，而無
    僱傭關係云云。經查，本件係緣起於訴外人即癸○國王廟之
    廟公黃慶文，受廟方委員會決定，請訴外人陳俊燁找人抬王
    爺奶奶及註生娘娘二頂神轎，訴外人陳俊燁再請訴外人卯○
    ○邀人前來，訴外人卯○○復請訴外人蕭郁邦邀集上訴人丙
    ○○、乙○○、辛○○、己○○、戊○○、庚○○、訴外人
    武習文、鍾富龍等人，於96年3 月5 日共同搭乘遊覽車前往
    癸○國王廟，擔任「王爺奶奶」出巡慶典時之「註生娘娘」
    鑾轎轎伕及持娘傘之人一情，為兩造所不爭執，應堪信實。
    且訴外人卯○○自癸○國王廟處因系爭抬轎事務而領有36,
    000 元之抬轎金額後，再支付訴外人蕭郁邦，之前均係由訴
    外人蕭郁邦再支付乙○○等6 人此轎班之錢，然因發生系爭
    傷害事件，故廟方扣回金額一情，亦為乙○○、己○○、戊
    ○○、庚○○、丙○○陳述明確（原審卷第77至第79頁），
    並與證人卯○○證述相符（原審卷第179 頁），復有經證人
    卯○○簽收36,000元之收據附卷可證（原審卷第97頁）。足
    見乙○○等6 人當日確係受癸○國王廟所使用，擔任「王爺
    奶奶」出巡慶典時之「註生娘娘」鑾轎轎伕及持娘傘之工作
    ，為之服勞務，且本應輾轉自癸○國王廟處領取工資。
  3.又繞境前雖無行前講習，然抬轎者確係依從廟方安排的繞境
    路線而行走，且遵循陣頭（廟方人員）之路線行進，繞境當
    中廟方有安排遊行隊伍的指揮及交通管制人員一情，有癸○
    國王廟不爭執其真正之繞境守則足憑（原審卷第98頁），足
    認癸○國王廟舉辦該次繞境遊行活動，對於使用之抬轎人員
    有管理、監督之事實。又乙○○、己○○、戊○○、庚○○
    等人雖稱與癸○國王廟是承包關係，但對於抬轎行為所需專
    業知識為何之詢問，則稱：只要能夠吃苦就可以了（本院卷
    54頁），顯見系爭工作並無需特別之專業知識或技能，而為
    單純勞務之提供甚明。綜上，癸○國王廟對乙○○等6 人有
    指揮、監督之權限，而乙○○等6 人僅係單純提供勞務，二
    者間自有僱傭關係無訛。
  4.又上開傷害事件，係在同日晚間乙○○等6 人抬轎行進過程
    中，尚未進入廟內時，於路邊所發生一情，經證人蕭郁邦於
    原審審理中結證明確（原審卷第214 頁背面），並與乙○○
    、己○○、戊○○、庚○○、丙○○陳述相符（原審卷第77
    至第79頁），足見上開侵權行為之發生，確係在上訴人乙○
    ○等6 人執行抬轎繞境之職務中所發生。且乙○○等6 人第
    二次與被害人巳○○發生衝突之前，證人蕭郁邦即曾離開，
    目的係要請朋友找廟方處理，然廟方不及前來即發生衝突圍
    毆事件等情，同經證人蕭郁邦於原審審理中結證明確（原審
    卷第214 頁背面至第215 頁），設癸○國王廟予以相當注意
    之監督，當可避免，是其對乙○○等6 人執行職務之監督顯
    有過失，且與本件傷害致死發生有相當因果關係甚明。且如
    前所述，前開衝突發生地，距鑾轎停放處僅十餘公尺，係抬
    轎即將進入癸○國王廟之前所發生，廟會既即將結束，參與
    該活動之工作人員，全部集中該處，癸○國王廟顯然有能力
    制止事故之發生，而未加以制止，其抗辯已盡監督之能事云
    云，顯係卸責之詞，並無足採。
  5.衡之民法第188 條第1 項前段，責以僱用人責任之依據，乃
    在於使用他人，享用其利者，應承擔其害，負其責任，且僱
    用人具有較佳能力，得以控管受僱人之品行、操守及其執行
    職務時之行為，並得藉商品、勞務之價格以分散損害。本件
    乙○○等6 人係受癸○國王廟所選任監督，而其抬轎之「行
    為外觀」業具執行職務之形式，不論其有無著「癸○國王廟
    」文字之服飾，在客觀上皆足使一般人認其係為癸○國王廟
    執行職務；另其傷害被害人巳○○之行為，係發生於其等抬
    轎職務上所為，應認該行為與其職務間具有「內在關聯性」
    。且難認癸○國王廟對乙○○等6 人已盡選任監督之注意義
    務，癸○國王廟對於受僱人乙○○等6 人之侵權行為，依法
    應負連帶責任。
  (二)被上訴人得以請求上訴人連帶賠償之金額：
  1.按因故意、過失不法侵害他人之權利者，負損害賠償責任；
    又不法侵害他人致死者，對於支出醫療及增加生活上需要之
    費用或殯喪費用之人，亦應負損害賠償責任；不法侵害他人
    致死者，被害人之父母子女及配偶，雖非財產上之損害，亦
    得請求賠償相當之金額，民法第184 條第1 項前段、第192
    條、第194 條分別定有明文。乙○○等6 人對於本件傷害致
    被害人死亡負有過失責任，已如前述，被上訴人請求癸○國
    王廟與乙○○等6 人連帶賠償損害，即屬有據。被上訴人得
    請求賠償之金額，茲分述如下：
  (1)被上訴人支付巳○○之喪葬費用283,500 元、醫療費用59 ,
    062 元，均為必要支出費用，為兩造所不爭執，應予准許。
  (2)扶養費部分：
  按受扶養權利者，以不能維持生活而無謀生能力者為限。前
    項無謀生能力之限制，於直系血親尊親屬，不適用之，民法
    第1117條定有明文。又所謂「不能維持生活」，係指無財產
    足以維持生活者而言。查被上訴人名下雖無任何財產所得及
    尚有負債及尚須扶養1 名未成年女兒辰○○（88年3 月13日
    生），生活較為困難，有稅務電子閘門財產所得調件明細表
    及台灣屏東地方法院執行命令附卷可證（原審卷第51頁、28
    3 頁），然其從事國小工友工作，每月領有固定薪資，工作
    穩定，有保障，尚難認其目前即有不能維持生活而無謀生能
    力之情事，應認其至65歲退休（53年12月20日生，118 年12
    月20日滿65歲）後，始有受其子即被害人巳○○扶養之權利
    。而被上訴人65歲退休後，除被害人巳○○外，尚有女兒午
    ○○（75年10月16日生）、及辰○○，皆為成年人，應共同
    負扶養義務，此外亦無配偶對其負扶養義務，有戶籍謄本可
    稽（原審卷第82至第84頁），被害人巳○○應負擔被上訴人
    之扶養義務應為3 分之1 。至被上訴人雖主張其女兒午○○
    身體狀況不好，無法工作云云，並提出國仁醫院診斷證明書
    一份為證（本院卷96頁）。然該診斷證明書僅記載午○○罹
    患「二尖瓣脫垂症候群」，依郵政醫院衛教文章所載「二尖
    瓣脫垂症狀對於大多數患者都無大礙，都可以過著和正常人
    一樣的生活」等語觀之（本院卷136 、137 頁），不能證明
    午○○無法工作，無扶養能力。
  按扶養之程度如果當事人間無從協商，法院應斟酌扶養義務
    人之身分、財力及扶養權利人之身分需要，以定其標準。依
    卷附行政院主計處家庭收支調查報告，96年度屏東縣每人月
    消費支出為15,540元，台北市為24,263元，都會區消費支出
    金額顯然高於農業為主之地區，本院審酌被上訴人居住於屏
    東縣，職業為學校工友，單親扶養3 名子女，認以屏東地區
    之前開消費金額作為計算扶養費之標準，較為適當。至被上
    訴人主張以每年30萬元為標準，尚嫌無據。另被上訴人於事
    故發生時之96年3 月5 日為42歲，依內政部所頒96年台灣省
    簡易生命表其平均餘命為42.59 （本院卷73頁），是被上訴
    人得請求癸○國王廟及乙○○等6 人連帶賠償之扶養費用，
    依據年別單利5%複式霍夫曼計算式為471,459 元【上訴人誤
    算為493,858 元（本院卷114 頁），仍應以上訴人之抗辯為
    基準正確計算】計算式為：(一)事故發生時96.03.05至被上訴
    人65歲為2,887,124 元（00000000000X15.00000000+(18648
    0X0.00000000)X0.000000000000)=2 =288124 。其中15.000
    00000 為年別單利5%第22年霍夫曼累計係數，0.00000000為
    未滿一年日數折算年數之比例，0.00000000為年別單利5%第
    23年霍夫曼單期係數。採四捨五入，元以下進位）；(二)事故
    發生時96.03.05至被上訴人84.59 歲其金額為4,301, 500元
    （186480X22.00000000+(186480X0.00000000)X0.00000000)
    =0000000。其中22.0000000 0為年別單利5%第42年霍夫曼累
    計係數，0.00000000為未滿一年日數折算年數之比例，0.00
    000000為年別單利5%第43年霍夫曼單期係數。採四捨五入，
    元以下進位）；(二)減去(一)得到1,414,376 元；0000000 元的
    3 分之1 為471,459 元。至被上訴人於原審固曾主張扶養年
    數以33年為限，但其係以每年按30萬元為標準計算扶養費為
    前提，本件既非以每年30萬元為計算標準，被上訴人亦更易
    其詞改稱應計算至其平均餘命，自不得再以33年為限，計算
    扶養費。被上訴人請求超過前開數額部分，為無理由，應予
    駁回。
  (3)慰撫金：
  受僱人因執行職務，不法侵害他人致死者，被害人之父、母
    、子、女及配偶受有非財產上之損害，依民法第194 條及第
    188 條第1 項規定，請求受僱人及其僱用人連帶賠償相當金
    額之慰撫金時，法院對於慰撫金之量定，應斟酌該受僱人及
    應負連帶賠償責任之僱用人，並被害人暨其父、母、子、女
    及配偶之身分、地位及經濟狀況等關係定之，不得僅以被害
    人與實施侵權行為之受僱人之資力為衡量之標準，最高法院
    76年台上字第1908號著有判例。
  本院審酌被害人係被上訴人之子，為母子關係，頓失愛子，
    無法期待反哺之恩，且此創傷難以彌補，渠請求上訴人賠償
    精神慰撫金，自屬有據。次查被上訴人國中畢業，在子○國
    小總務處擔任工友，每月薪資約22,653元，97年間無任何所
    得及財產；乙○○國中畢業，之前做過臨時工，現無工作，
    97年間僅有自財團法人高雄市丑○聖殿處領有2,000 元薪資
    所得，其餘無任何所得與財產；己○○高中肄業，之前做過
    臨時工，現無工作，97年間僅有自寅○企業社處領有100,00
    0 元薪資所得，其餘無任何所得與財產；戊○○國中畢業，
    之前做過輪胎店的學徒，現無工作，97年間亦無任何所得與
    財產。丙○○國中肄業，現在做廢棄物清運工作，月收入約
    12,000元左右，97年間亦無任何所得與財產；庚○○高職畢
    業，之前做過臨時工，現無工作，97年間僅有自中華郵政處
    領有2,536 元利息所得，其餘無任何所得與財產。辛○○國
    中畢業，現作臨時工，月入約12000 元，97年間僅有自全鑫
    企業社處領有33,000元薪資所得，其餘無任何所得與財產；
    癸○國王廟法物總值2,50 1,000元，所有基地2 筆，價值共
    約60,000,000元，另寺廟建物面積300 坪，但因近於古蹟，
    因此財產總額無法估計，再置於內殿主神像三尊為無價之寶
    ，價值更無法估計等情，認被上訴人請求之非財產上損害金
    額在1,000,000 元範圍內，應屬適當。
  (4)依上所述，被上訴人得請求上訴人連帶賠償之金額為1,814,
    021 元（283,500 元喪葬費、59,062元醫療費用、471,459
    元扶養費用、1,000,000 元慰撫金）。
  (三)另查，癸○國王廟抗辯稱被害人巳○○夥同少年戴○軍等人
    分持球棒，對丙○○等人攻擊，應認其與有過失，渠自得依
    民法第217 條第1 項之規定主張過失相抵云云。惟按「雙方
    互毆乃雙方互為侵權行為，與雙方行為為損害之共同原因者
    有別，無民法第217 條過失相抵原則之適用」（參照最高法
    院68年台上字第967 號判例意旨）。本件乙○○等6 人係與
    被害人巳○○等人因一言不合鬥毆而動手毆打被害人致死，
    自無民法第217 條過失相抵原則之適用，癸○國王廟上開抗
    辯，自非可採。
六、綜上所述，被上訴人本於侵權行為之法律關係，請求癸○國
    王廟及乙○○等6 人連帶給付1,814,021 元，及自起訴狀繕
    本送達翌日即98年8 月25日起至清償日止，按年息5%計算之
    利息，洵屬正當，應予准許，逾此部分之請求，為無理由，
    應予駁回。原審就超過上開應准許部分，為癸○國王廟及乙
    ○○等6 人敗訴之判決，並為假執行之宣告，自有未洽。上
    訴意旨就此部分指摘原判決不當，求予廢棄改判，為有理由
    ，爰廢棄改判如主文第二項所示。至於上開應准許部分，原
    審判命癸○國王廟及乙○○等6 人連帶給付，並分別酌定擔
    保金額為假執行及免為假執行之宣告，核無違誤。上訴意旨
    ，就此部分，仍執陳詞，指摘原判決不當，求予廢棄改判，
    為無理由，應予駁回。又因此部分命給付之金額已有變更，
    爰一併將原判決關於假執行及免為假執行之金額同時變更，
    酌定相當之擔保金額准許之。
七、據上論結：本件上訴為一部有理由，一部無理由，依民事訴
    訟法第450 條、第449 條第1 項、第85條第2 項、第463 條
    、第385 條第1 項前段、第390 條第2 項、第392 條，判決
    如主文。
中    華    民    國  100     年    4     月    26    日
                            民事第五庭
                                審判長法官 簡色嬌
                                法      官 林紀元
                                法      官 陳真真
以上正本證明與原本無異。
上訴人如對本判決上訴，須於判決送達後20日內向本院提出上訴
狀，其未表明上訴理由者，應於上訴後20日內向本院提出上訴理
由書（均須按他造當事人之人數附繕本）。上訴時應提出委任律
師或具有律師資格之人之委任狀，並依附註條文規定辦理。如委
任律師提起上訴者，應一併繳納上訴審裁判費。
被上訴人不得上訴。
中    華    民    國  100     年    4     月    26    日
                                書  記  官 陳金卿
附註：
民事訴訟法第466 條之1 ：
對於第二審判決上訴，上訴人應委任律師為訴訟代理人，但上訴
人或其法定代理人具有律師資格者，不在此限。
上訴人之配偶、三親等內之血親、二親等內之姻親，或上訴人為
法人、中央或地方機關時，其所屬專任人員具有律師資格並經法
院認適當者，亦得為第三審訴訟代理人。
第1 項但書及第2 項情形，應於提起上訴或委任時釋明之。
